【裁判字號】    99,消債聲,128
【裁判日期】    991005
【裁判案由】    聲請免責
【裁判全文】
臺灣板橋地方法院民事裁定           99年度消債聲字第128號
聲  請  人
即  債務人  甲○○
代  理  人  劉宏邈律師
上列當事人因消費者債務清理事件聲請免責，本院裁定如下：
    主  文
債務人甲○○應予不免責。
    理  由
一、按法院為終止或終結清算程序之裁定確定後，除別有規定外
    ，應以裁定免除債務人之債務，消費者債務清理條例（以下
    簡稱：消債條例）第132條定有明文。再法院裁定開始清算
    程序後，債務人有薪資、執行業務所得或其他固定收入，而
    普通債權人之分配總額低於債務人聲請清算前二年間，可處
    分所得扣除自己及依法應受其扶養者所必要生活費用之數額
    者，法院應為不免責之裁定，但債務人證明經普通債權人全
    體同意者，不在此限，復為同條例第133條所明定。另債務
    人有下列各款情形之一者，法院應為不免責之裁定，但債務
    人證明經普通債權人全體同意者，不在此限：一、於七年內
    曾依破產法或本條例規定受免責；二、隱匿、毀損應屬清算
    財團之財產，或為其他不利於債權人之處分；三、捏造債務
    或承認不真實之債務；四、因浪費、賭博或其他投機行為，
    致財產顯然減少或負擔過重之債務，而生開始清算之原因；
    五、於清算聲請前一年內，已有清算之原因，而隱瞞其事實
    ，使他人與之為交易致生損害；六、明知已有清算原因之事
    實，非基於本人之義務，而以特別利於債權人中之一人或數
    人為目的，提供擔保或消滅債務；七、隱匿、毀棄、偽造或
    變造帳簿或其他會計文件之全部或一部，致其財產之狀況不
    真確；八、故意於財產及收入狀況說明書為不實之記載，或
    有其他故意違反消債條例所定義務之行為，亦為消債條例第
    134條所明定。又按消費者債務清理制度並非在使債務人恣
    意消費所造成之債務，轉嫁予債權人負擔，債務人免責制度
    ，應在鼓勵勤勞誠實之債務人，而非縱容債務人奢侈浪費，
    倘債務人於聲請清算前之相當期間內，利用信用金融之機會
    ，恣意為非屬通常生活所需之鉅額消費或作奢侈性、浪費性
    之消費，而不在意日後履行返還之能力，反而算計消費者債
    務清理條例中之免責制度，濫用清算程序以規避其應負擔之
    償還責任，自與消債條例之立法本旨有違。再者，消費者依
    清算程序清理債務，債權人已因之蒙受相當損失，其程序之
    進行應秉持公正與誠信，如債務人對於清算之原因有可歸責
    性，或有虛偽不實、違反誠信、違反本條例所定義務之行為
    ，致害及債權人之權益，或影響清算程序之進行，自不宜予
    以免責（消債條例第132條立法理由參照）。
二、本件債務人甲○○聲請消費者債務清理事件，前經本院於民
    國99年6月7日裁定開始清算程序，並同時終止清算程序（本
    院99年度消債清字第61號），上開終結清算程序業已告確定
    。經本院於99年7月19日發函通知債務人及全體無擔保債權
    人，於10日內就本院應否裁定免除債務人債務陳述意見結果
    ，下列債權人則均具狀表示不同意債務人免責，其等意見如
    下：
（一）債權人萬榮行銷股份有限公司表示：債務人之現金卡交易
      明細資料，可知債務人現金卡係於92年5 月6 日開始動用
      ，當年度即提領新臺幣（下同）100,000 元、93年度計提
      領300,000 元、94年度計提領686,542 元、95年度計提領
      108,000 元，其交易往來期間，多次大額借款且採循環小
      額繳款，且債務人申請現金卡時主張其月收入30,000元，
      則債務人上開借貸行為顯逾每月收入可負擔範圍。故債務
      人顯有消債條例第134 條第1 項第4 款「因浪費、賭博或
      其他投機行為，致財產顯然減少或負擔過重之債務」情事
      ，應不予免責等語。
（二）債權人花旗商業銀行股份有限公司表示：調閱債務人信用
      卡消費明細帳單可知，其欠款內容多為專案分期、視聽娛
      樂、加油費等非必要性之奢侈消費，顯係浪費導致其不可
      負擔之債務，已符合消債條例裁定不免責事由。另依債務
      人年齡各方面考量，應仍有工作能力，實應勤勉工作設法
      解決債務。故債務人應不予免責等語。
（三）債權人合作金庫商業銀行股份有限公司表示：債務人正值
      青年，如逕予免責恐敗壞風氣，故應不予免責等語。
（四）債權人中國信託商業銀行股份有限公司表示：債務人正值
      青壯，自應竭力清償債務，以防止消費者債務清理條例被
      濫用，影響債權人公平受償機會。而債務人於本行使用信
      用卡情形，除94年間代償他行款項500,000 元外，其消費
      有多筆信用卡預借現金、通信貸款、電器、大額金門酒廠
      、美容院、活蝦餐廳、保險、KTV 、百貨公司、汽車旅館
      等非一般通常生活之必要消費，認屬有奢侈、浪費或非屬
      日常生活所需之消費而導致負擔過重之債務，應裁定不予
      免責等語。
三、經查，本件依債權人所提出債務人於上開各債權銀行信用卡
    刷卡消費紀錄及交易明細，顯示債務人之刷卡消費除多筆代
    償其他銀行款項之借款外，尚包括信用卡預借現金、通信貸
    款、電器、大額金門酒廠、美容院、活蝦餐廳、保險、KTV
    視聽娛樂、百貨公司、汽車旅館等非必要性之生活花費，其
    性質顯非一般通常生活之必要消費，逾越可得支配之所得，
    承擔逾越其收入之高額風險，不啻將其承擔之風險逕行轉嫁
    於債權人承擔，不符公平原則，並疑有因浪費、賭博或其他
    投機行為，致負擔過重之債務。又債務人就此雖陳述「因友
    人亟需現金週轉，乃以債務人名義向銀行預借現金，詎友人
    嗣後致使避匿無蹤，致債務人陷入以卡養卡之惡性循環」等
    語，然債務人所為消費名目除預借現金外，尚因其他非必要
    性之生活支出而累積債務，責各債權銀行皆認債務人上開大
    筆刷卡消費，多為非日常生活必要支出，而有奢靡消費之情
    事，及高度道德風險之虞，顯非無據，堪認債務人應有「因
    浪費、賭博或其他投機行為，致財產顯然減少或負擔過重之
    債務，而生開始清算之原因」情事存在。故債務人既已預見
    其所得減少而不敷支出，即應謹慎消費、撙節開支，節省生
    活非必要性開支，卻仍大量向銀行借款，並從事非債務人生
    活所必須之消費，顯已逾越其所得甚多，則各債權銀行陳稱
    債務人有奢侈浪費情事一節，應認可採。
四、綜上所述，本院認債務人有消債條例第134 條第4 款所稱：
    「浪費、賭博或其他投機行為，致財產顯然減少或負擔過重
    之債務」不免責事由之事實，依照首揭說明，本件債務人不
    得免責，爰裁定如主文。
中    華    民    國    99    年    10    月    5     日
                  民事第三庭    法  官  邱靜琪
上為正本係照原本作成。
如不服本裁定，應於裁定送達後10日內，以書狀向本院提出抗告
，並繳納抗告費新臺幣1,000 元。
中    華    民    國    99    年    10    月    5     日
                                書記官  鄭美莉

司法院資訊處製作；財團法人民間司法改革基金會備份。
